【裁判字號】    97,訴,357
【裁判日期】    980306
【裁判案由】    清償借款
【裁判全文】
臺灣苗栗地方法院民事判決               97年度訴字第357號
原      告  星昶企業有限公司
法定代理人  甲○○
訴訟代理人  榆政律師
被      告  乙○○
訴訟代理人  張智宏律師
上列當事人間請求清償借款事件，本院於民國98年2 月26日言詞
辯論終結，判決如下：
    主  文
被告應給付原告美金壹拾萬元，及自民國九十七年五月十六日起
至清償日止，按週年利率百分之五計算之利息。
訴訟費用新臺幣萬貳仟玖佰柒拾柒元由被告負擔。
本判決於原告以美金萬仟元為被告供擔保後，得假執行。但
被告如以美金壹拾萬元為原告預供擔保，得免為假執行。
    事實及理由
一、原告起訴主張：被告於民國97年1 月初向原告借款美金10萬
    元，原告委請Rich Star Global Ltd. 於97年1 月10日將美
    金10萬元匯入被告開立於台灣銀行之000000000000帳戶（下
    稱系爭帳戶），兩造並約定該借款應於97年5 月15日清償，
    被告為擔保其債務，由其配偶胡瑞賢所經營之莨展有限公司
    （下稱莨展公司）依借款當時之匯率（1 美金兌換32.5元新
    臺幣），開立面額新臺幣325 萬元、發票日期97年5 月15日
    之支票1 紙（下稱系爭支票）予原告，因被告屆期並未清償
    借款，原告乃將系爭支票提示付款，惟竟遭發票人向銀行撤
    銷付款委託而未獲給付，其後原告多次與被告聯絡，均未獲
    被告回覆，而莨展公司竟於97年6 月23日登記解散，被告復
    於97年7 月2 日將其名下不動產設定予其姊妹關秀蓮，足證
    被告並無意願償還，為此依消費借貸之法律關係提起本件訴
    訟。並聲明：如主文第1 項所示，並願供擔保請准宣告假執
    行。
二、被告之抗辯：
  (一)被告並不認識原告公司負責人甲○○等人，且被告與原告公
    司亦無任何業務往來關係，更未於97年1 月初向原告公司借
    貸美金10萬元，原告公司主張被告曾於97年1 月初向原告公
    司借貸美金10萬元，與事實不符，被告否認其真正。
  (二)被告於台灣銀行雖開立系爭帳戶，且系爭帳戶於97年1 月10
    日有美金10萬元匯入，惟該帳戶係被告之弟關民雄偶爾為方
    便設於大陸之佑美陶瓷廠（關民雄為實際負責人，已於97年
    6 月底倒閉）與在台灣廠商業務往來匯款之用而向被告所借
    用，且原告公司係貿易公司，先前與佑美陶瓷廠有密切之業
    務往來，系爭帳戶於97年1 月10日所匯入之美金10萬元，係
    原告公司預付予佑美陶瓷廠之買賣貨款，並非被告向原告公
    司所借貸之款項。
  (三)關民雄先前曾於96年6 月間與原告公司協商，由原告公司先
    借8 萬美金貨款給佑美陶瓷廠作生產資金使用，嗣原告公司
    於96年6 月14日將8 萬美金匯入系爭帳戶，而關民雄則於96
    年6 月15日以電話告知胡瑞賢（被告配偶）因其與原告公司
    有該筆8 萬美金預借貨款，原告公司要求要有擔保品，胡瑞
    賢乃簽發相當於美金8 萬元即新臺幣260 萬元之支票給原告
    公司做擔保，以郵寄方式寄交原告公司，之後佑美陶瓷廠出
    貨完畢，原告公司即將該支票郵寄返還給胡瑞賢。
  (四)證人鄭文婷事後雖曾與被告連絡如何清償本件款項之事宜，
    惟此乃因原告公司拒不返還系爭支票，甚至要脅予以提示，
    被告為免系爭支票退票，且基於親屬情誼有意協助關民雄代
    為清償債務，方會與原告公司試行商洽代清償之方式，惟被
    告事後發現原告公司將賠貨損失列為賠償項目顯不合理，即
    未再與原告公司繼續接洽，故不得以被告事後與原告公司商
    洽相關代清償事宜，即逕以推認本件借貸原係被告向原告公
    司借貸。並聲明：(1)原告之訴及假執行之聲請均駁回。(2)如
    受不利之判決，願供擔保請准宣告免為假執行。
三、原告主張：原告於97年1 月10日委請Rich Star Global Ltd
    . 將美金10萬元匯入被告開立於台灣銀行之系爭帳戶，而於
    97年2 月1 日，被告與其配偶胡瑞賢至原告公司，將系爭支
    票交予原告公司，嗣原告將系爭支票提示付款，惟因發票人
    撤銷付款委託而遭退票等情，業據提出匯款憑證、支票、退
    票理由單為證（見卷第8 、9 頁），且為被告所不爭執，堪
    信為真實。
四、本件應探究者，乃原告於97年1 月10日匯入系爭帳戶之美金
    10萬元，係原告借貸被告之借款或原告預付關民雄（佑美陶
    瓷廠）之貨款？經查：
  (一)原告法定代理人甲○○到庭陳稱：「鄭培鴻在96年【97年之
    口誤】1 月初打電話給我，說關民雄要跟公司借錢，但是被
    他拒絕了，之後被告打電話給鄭培鴻，請鄭培鴻向公司借款
    ，被告願意提供還款支票，被告也打電話給我們公司林妙紅
    ，說希望能支持借款，鄭培鴻、林妙紅陸續都有告訴我這件
    事，最後我決定借他款，因為我們跟被告弟弟還有業務往來
    ，所以我們決定支持…」、「…去年【97年】2 月1 日，被
    告跟他先生到我辦公室來，是為了拿他的支票給我，另外還
    帶了1 瓶洋酒給我，一方面為了感謝，一方面感謝我們公司
    對他弟弟的大力支持，一方面也講明他先生公司業務狀況良
    好」、「（為何被告要拿支票給你？）這是被告跟我借款，
    所給的支票，到期兌現，代表確實還款」、「（這樣是代表
    還款日是5 月15日嗎？）是的，依商業習慣是這樣」等語（
    見卷第173 、175 頁），與證人即原告公司業務協理林妙紅
    到庭結證稱：「被告直接就打電話給我，被告說他是關民雄
    的姐姐，他說他要借錢，他可以保證他會還款，他打了兩三
    次電話，但借錢的事情我還是要向甲○○報告，我把被告試
    圖借錢的事情報告給劉先生，我最後跟劉先生報告被告用他
    的信用來借這筆款項，劉先生考慮後就決定將錢借給他」、
    「（被告用他的信用來借這筆款項，是何意思？）意思就是
    以他個人的名義來借款」、「（被告如何知道要打電話給你
    借錢？）鄭培鴻告訴他的，我是主管」等語（見卷第129 頁
    ），證人即原告公司經理鄭培鴻到庭結證稱：「關民雄資金
    短缺，希望我能替他向原告公司借錢來渡過難關…我認為以
    關民雄的財務狀況不良，我不可能繼續提供訂單或資金的援
    助，被告表示由他出面來向原告公司借錢，我表示不能做主
    ，可以打電話給原告公司林協理或劉董，後來被告有無打我
    不知道，事後我有打電話回公司跟劉董及林協理問是否能錢
    給被告…」等語（見卷第71、72頁），證人即原告公司會計
    鄭文婷到庭結證稱：「這筆匯款是我在97年1 月10日匯的，
    在匯款前公司老闆甲○○跟我說被告要向公司借錢，被告會
    拿他老公公司的票來做擔保，指示我匯錢到被告的帳戶」、
    「97年2 月1 日時被告跟他先生到公司找老闆甲○○，老闆
    叫我進他的辦公室，並把支票給我，跟我說這是被告要借這
    筆錢的擔保，要我核對支票上的金額及抬頭，我就將支票拿
    去影印，在影本上蓋上公司大章及我的小章，交給被告收執
    …」等語（見卷第75頁）互核大致相符，堪信為真。從而可
    認原告於97年1 月10日所匯入系爭帳戶之美金10萬元應係原
    告借貸被告之借款，且該筆借款之清償日為97年5 月15日。
  (二)被告雖辯稱：系爭帳戶係關民雄為方便設於大陸之佑美陶瓷
    廠與在台灣廠商業務往來匯款之用而向被告所借用，系爭帳
    戶於97年1 月10日所匯入之美金10萬元，係原告公司預付予
    關民雄（佑美陶瓷廠）之買賣貨款等語。惟查：觀諸關民雄
    與原告公司於97年2 月1 日之電子郵件內容，關民雄當日向
    原告公司請求給付貨款美金18,470.40 元，原告並於扣除SG
    S 重檢費美金354.77元後，匯款美金18,115,63 元予關民雄
    （佑美陶瓷廠），此有電子郵件、銷貨清單、外幣匯出匯款
    申請書在卷可按（見卷第147 至150 頁），是以該美金10萬
    元如確屬原告公司給付關民雄（佑美陶瓷廠）之預付貨款，
    則原告公司匯款日期（97年1 月10日）與關民雄（佑美陶瓷
    廠）請求貨款日期（97年2 月1 日）極為接近，關民雄（佑
    美陶瓷廠）為何未於原告公司應付貨款中逕行扣除？原告公
    司又為何仍為給付？顯見原告公司及關民雄（佑美陶瓷廠）
    均未認定該美金10萬元為預付貨款。此外，於2008/4-6月佑
    美應付帳款表中（見卷第42頁），原告公司原應給付關民雄
    （佑美陶瓷廠）貨款美金147,378.92元，於扣除「4/1 匯款
    佑美美金6 萬元」等款項後，原告公司則應給付關民雄（佑
    美陶瓷廠）10,524.39 元，然該表之扣除項目中並未有「97
    年1 月10日預付貨款美金10萬元」之字樣，由此益可證原告
    公司及關民雄（佑美陶瓷廠）並未將該美金10萬元認定為預
    付貨款，否則自無不從該次應付貨款中逕行扣除，反使原告
    公司仍須再給付關民雄（佑美陶瓷廠）貨款美金10,524.39
    元之理，是被告就此所辯，由上述情事可知並不可採。
  (三)再者，證人鄭文婷到庭證稱：「在票據到期的前幾天，我們
    公司主管林妙紅跟我講，被告有要求要延期提示票據，所以
    支票沒有如期進銀行，到6 月中下旬老闆問我被告有無主動
    還款，我說沒有收到被告還款的款項，老闆就叫我打電話給
    被告…，被告跟我哭訴受到關民雄的拖累，早知道就不要替
    他出面借錢，後來我談到還款的問題，被告說沒有辦法一次
    償還，希望能分期還款，她說最多1 個月還20萬元，我跟他
    說還款期限很久我沒有辦法做決定，結束通話後我問我老闆
    ，老闆說還款期限太久，希望被告能提供擔保品或簽本票，
    我再打給被告，被告在電話中猶豫不決，我就跟他說不然我
    打還款的草稿給他，他看過之後再簽，被告就給我他老公公
    司的傳真，他也給了我她手機，我打完草稿，並給老闆看過
    後，傳真到被告老公公司，後來我要問被告有無收到傳真，
    打電話到被告老公公司及被告手機，都無人接聽，我想是不
    是因為看到公司的來電，所以用我個人手機打給他，後來是
    被告老公接的，她老公告訴我說被告帶她父母去看病，我跟
    他老公講請被告跟我聯絡，後來被告就沒有再跟我聯絡…」
    等語綦詳（見卷第75、76頁），並提出手機通話明細紀錄、
    還款草稿（包含各期還款日期、金額、授權書、本票等）為
    證（見卷第85至91頁），被告就上開期間有與證人林妙紅、
    鄭文婷通話洽談支票延期提示、如何清償乙節亦不爭執（見
    卷第10 9、110 、179 、180 頁），衡情該10萬元美金若確
    為原告公司預付予關民雄（佑美陶瓷廠）之貨款，而莨展公
    司開立系爭支票作為預付貨款之擔保，則與原告公司間存在
    債務關係者為關民雄（佑美陶瓷廠）及莨展公司，與被告並
    無所涉，又怎會由被告與原告公司人員洽談支票延期提示、
    如何清償等情？於草擬之授權書及本票上又怎會將被告列為
    發票人？
  (四)況且，被告於97年7 月間將名下所有苗栗縣頭屋鄉○○段○
    ○段344 地號、345 地號、390 地號土地及同小段271 建號
    、285 建號房屋共同設定新臺幣2000萬元之最高限額抵押權
    予關秀蓮（被告之妹），有土地登記謄本、建物登記謄本可
    稽（見卷第58至65頁），並有本院依職權向苗栗縣苗栗地政
    事務所調取之相關申請資料在卷可憑（見卷第160 至168 頁
    ），而於本院審理時質之被告於97年7 月間是否有向關秀蓮
    借款？有無匯款紀錄？被告陳稱：「有，那時候借了大概一
    、二百萬元」、「他們都是玩賽鴿的，那一次有贏錢，有分
    到錢，他們拿現金給我」、「（有無存款紀錄？）沒有」、
    「（沒有存款紀錄，錢是到哪裡了？）我之前有跟廠商借錢
    ，我拿現金去還」、「（拿現金去還不是很危險？）不會」
    等語（見卷第180 至182 頁），可見被告就借貸金額無法具
    體陳述，更無相關匯款紀錄可資查考，顯與一般借貸情形有
    異，由此足認該最高限額抵押權之設定係為避免債權人得以
    拍賣被告名下不動產而受償，由此益徵兩造間確有借貸之債
    權債務關係。
五、按借用人應於約定期限內，返還與借用物種類、品質、數量
    相同之物；給付有確定期限者，債務人自期限屆滿時起，負
    遲延責任；遲延之債務，以支付金錢為標的者，債權人得請
    求依法定利率計算之遲延利息，民法第478 條前段、第229
    條第1 項、第233 條第1 項前段分別定有明文。本件原告所
    借貸予被告之金額為美金10萬元，且清償期（97年5 月15日
    ）屆至後，被告並未將借貸金額返還原告，從而，原告依消
    費借貸之法律關係，請求被告應給付原告美金10萬元，及自
    97年5 月16日起至清償日止，按週年利率百分之5 計算之法
    定遲延利息，為有理由，應予准許。
六、本判決兩造分別陳明願供擔保請准宣告假執行或免為假執行
    ，核均無不合，爰分別酌定相當之擔保金額，予以准許。
七、本件事證已臻明確，兩造其餘攻防方法及所提證據，業經審
    酌，核與本件判決結果無影響，爰不逐一論述，併此敘明。
八、據上論結，本件原告之訴為有理由，依民事訴訟法第78條、
    第390 條第2 項、第392 條第2 項，判決如主文。
中    華    民    國    98    年    3     月    6     日
                  民事庭法  官  張 文 毓
以上正本係照原本作成。
如不服本判決，應於送達後20日內向本院提出上訴狀（須附繕本
）。
                        書記官  張 宏 賓
中    華    民    國    98    年    3     月    6     日


司法院資訊處製作；財團法人民間司法改革基金會備份。
